【裁判字號】    94,訴,1362
【裁判日期】    950227
【裁判案由】    拆屋還地等
【裁判全文】
臺灣板橋地方法院民事判決              94年度訴字第1362號
原      告  丙○○
訴訟代理人  羅業森
            洪瑞燦律師
被      告  甲○○○
訴訟代理人  乙○○
上列當事人間請求拆屋還地等事件，本院於民國95年2月14日言
詞辯論終結，判決如下：
    主  文
被告甲○○○應將坐落臺北縣板橋市○○段一八六二之二地號土
地上，如附圖編號A 、B 所示，面積共計伍拾參平方公尺之建物
拆除後，將土地返還予原告，並給付原告新臺幣壹拾肆萬肆仟貳
佰壹拾肆元，及自民國九十四年十二月二十一日起至返還土地之
日止，按月給付原告新臺幣肆仟陸佰零柒元。
原告其餘之訴駁回。
訴訟費用由被告負擔。
本判決第一項，於原告以新臺幣佰貳拾萬仟元為被告供擔
保後，得假執行。
但被告如以新臺幣佰貳拾萬仟元為原告預供擔保，得免為
假執行。
原告其餘假執行之聲請駁回。
    事實及理由
一、按訴狀送達後，原告不得將原訴變更或追加他訴。被告於訴
    之變更或追加無異議，而為本案之言詞辯論者，視為同意變
    更或追加。民事訴訟法第255條第1項前段、第2項定有明文
    。查原告提起本件訴訟，其起訴狀原聲明：被告應將坐落台
    北縣板橋市○○段1862-2地號土地上如附圖所示之紅色部分
    建物拆除，土地交還原告，嗣本院於94年10月14日至現場履
    勘，並委請台北縣板橋地政事務所於同日就原告主張被告占
    用之土地範圍實施測量，依該地政事務所所為之複丈成果圖
    所示，原告主張依複丈結果被告占用之前揭土地面積與上開
    起訴聲明有別，即引前述測量結果於94年12月20日具狀更易
    並追加被告不當得利損害賠償金，其訴之聲明如後述。被告
    對於以上之更正及追加部分，均無異議而為本案言詞辯論，
    視為同意原告之更正及追加，合先敘明。
二、原告主張：
(一)、原告所有坐落台北縣板橋市○○段1862-2地號土地面積214
    平方公尺，惟被告未經原告同意竟在原告之土地上搭蓋建物
    使用，前經通知拆除均置之不理，仍然繼續占用，因此依民
    法第767 條之規定，請求被告拆屋還地。本件經法院實地履
    勘及囑託台北縣板橋地政事務所測量，依其94年10月18日函
    覆法院之複丈成果圖所示，被告占用原告所有之土地面積共
    53平方公尺，原告據前開測量結果起訴請求被告返還土地位
    置及面積。
(二)、按無法律上之原因而受利益，致他人受損害者，應返還其利
    益，民法第179 條前段定有明文；又無權占有他人土地，可
    能獲得相當於租金之利益為社會通常之觀念，亦為最高法院
    61年台上字第1695號判例所明示。故本件被告無權占有系爭
    土地，受有相當於租金之利益，致原告受有相當於租金之損
    害，原告自得請求被告返還自原告取得系爭土地所有權即92
    年6 月11日以後，其無權占有系爭土地所受之利益。次按土
    地法第105 條準用同法第97條之規定，及參考最高法院49年
    台上字第1230號判例，原告可請求不超過申報地價年息10%
    之損害賠償金額，現原告以土地申報地價乘以年息之10 %計
    算被告應付之租金，因系爭土地位於板橋市中心區域，附近
    商業繁榮，交通便利，應屬適當。
(三)、聲明：被告應將坐落台北縣板橋市○○段1862-2地號土地上
    ，如附圖編號A 、B 所示，面積53平方公尺之建物拆除後，
    將土地返還予原告，並給付原告新臺幣174,440 元，及自94
    年12月21日起至返還土地之日止，按月給付原告以新臺幣5,
    759 元計算之損害金。原告願供擔保，請准宣告假執行。
(四)、對被告抗辯之陳述：
１、被告所提土地租賃契約書為私文書，原告否認該文書之真正
    ，依民事訴訟法第357 條本文規定，該兩份土地租賃契約書
    之真正，應由被告負舉證責任。
２、再者，土地租賃契約書縱然屬實，惟土地之承租人係訴外人
    即被告之訴訟代理人乙○○，而民法第426 條之2 所以賦予
    基地承租人優先承買權，立法目的在使基地之使用與所有合
    一，故基地承租人並須同時為房屋所有人始有適用，此參最
    高法院69年台上字第945 號判例要旨：「土地法第104 條第
    1 項規定：基地出賣時，地上權人、典權人或承租人有依同
    樣條件優先購買之權。房屋出賣時，基地所有權人有依同樣
    條件優先購買之權。係指房屋與基地分屬不同之人所有，房
    屋所有人對於土地並有地上權、典權或租賃關係存在之情形
    而言。」可得證明，而被告對於地上物係屬被告所有並不否
    認，因此本件基地承租人與房屋所有人並非同一人，故對系
    爭土地無優先承買權甚明。
３、再查被告與土地承租人乙○○雖為夫妻，但租用基地建築房
    屋並非日常家務，此參最高法院36年上字第5356號判例所示
    ：「妻處分其夫之不動產，通常固不屬於民法第1003條第1
    項，所謂日常家務之範圍」，可知處分不動產並非日常家務
    之範圍；而租地建屋可原始取得房屋所有權，與處分不動產
    相同，皆屬重要之財產得喪變更，故其非日常家務甚明。
４、況本件被告並未表示有代理關係存在，而且依其所提土地租
    賃契約書記載，承租人已記明為「乙○○」，而非乙○○代
    理被告簽訂租賃契約書，故被告非系爭土地承租人甚明。且
    被告訴訟代理人於本院94年11月22日審理時，曾表示「劉進
    財國小沒畢業，出租合約書是劉進財在文具店直接買回來才
    填下去的，90年的契約是劉進財的太太跟我們簽，他太太只
    是代理劉進財而已。」顯已自承契約並非劉進財所親簽，且
    兩份契約書之立書人、土地坐落、租金及其他各項條款皆打
    字完成，而非手寫，顯非文具店所出售之制式契約，故被告
    所述亦顯有不實之處；再者，本件被告於本院94年9 月21日
    首次審理時表示：「我們75年買得，我們是否有占用到，也
    不知道。」如果被告本人對是否使用到他人土地並不知情，
    又豈會向他人承租，且被告當時也未表示有土地租賃契約存
    在，可見起訴前，被告所提兩份契約書應不存在。
５、又土地租賃契約書第7 條規定：「甲方（劉進財）如出售或
    有必須使用該土地，得回收之，惟須在3 個月前通知乙方（
    乙○○），乙方不得以任何理由拒絕，否則發生損害應負損
    害賠償責任。」由該條文規定：「乙方不得以任何理由拒絕
    」，可認基地承租人於訂約時，已放棄優先承買權，出租人
    可自行出售，至於出租人未於3 個月前通知，只是債務不履
    行責任而已，原告與其土地買賣契約效力並不受影響。
三、被告主張：
??被告並無占用原告所有坐落於台北縣板橋市○○段1862-2地
    號土地。被告之夫乙○○於90年間與該土地所有權人劉進財
    簽訂有土地租賃契約，面積為10坪，並未超出使用範圍，租
    金每個月5, 000元，地上物由被告自行興建。並於契約第7
    條規定：「甲方（劉進財）如出售或有必須使用該土地，得
    回收之，惟須在3 個月前通知乙方（乙○○）」等語，訴外
    人劉進財未盡告知義務，違反契約之規定。被告與土地承租
    人乙○○為夫妻，土地租賃契約書是夫妻共同同意，依台灣
    傳統習俗及夫妻共同財產之觀念，故由被告之夫乙○○與地
    主劉進財所簽訂。原地主劉進財出賣系爭土地時，未通知優
    先承買權人乙○○，故原告與劉進財之間買賣契約應屬無效
    。爰聲明原告之訴駁回，如受不利之判決，願供擔保免予假
    執行。
四、原告主張坐落於台北縣板橋市○○段1862-2地號土地為其所
    有，被告未經原告之同意，於原告之土地上搭蓋建物使用，
    如複丈成果圖編號A 、B 所示，面積為53平方公尺，業據其
    提出土地登記謄本、土地所有權狀在卷可稽，並經本院會同
    台北縣板橋地政事務所測量人員至現場勘驗屬實，製有勘驗
    筆錄及複丈成果圖各一份附卷可稽，復為被告所不爭執，自
    堪信為真實。
五、被告雖辯稱：其夫乙○○與原土地所有權人劉進財訂有租地
    建物契約，原告與劉進財所訂之買賣契約應屬無效云云。惟
    經原告否認該租地建屋契約之真正。按私文書應由舉證人證
    其真正。但他造於其真正無爭執者，不在此限。民事訴訟法
    第357 條定有明文。本件原告既就被告提出之租地建物契約
    書之真正有所爭執，被告自應就該文書之真正負舉證責任。
    惟查，被告就該租地建物契約書之真正，未能舉出證據以實
    其說，本院自無從相信該文書為真正。且查，該租地建屋契
    約書縱屬真正，然該契約之承租人為訴外人乙○○，其與被
    告雖有夫妻之配偶關係，然租地建屋非屬夫妻日常家務之代
    理範圍，而被告復未能舉出其他證據，以證明被告確實有授
    權乙○○為代理人向劉進財承租系爭土地，則被告自不得主
    張自己為租地建屋契約之承租人，依法享有優先承買權。準
    此，被告上開抗辯其依租地建屋契約享有優先承買權，原告
    與地主劉進財之買賣契約屬無效云云，自屬無據，不可採信
    。
六、按所有人對於無權占有其所有物者，得請求返還之，對於妨
    害其所有權者，得請求除去之，民法第767 條定有明文。經
    查，被告占有原告所有前揭1862-2地號土地，並在其上擅自
    搭建鐵皮屋，如複丈成果圖編號A 、B 所示，面積為53平方
    公尺，且被告並無占有使用系爭土地之合法權源，已如前述
    ，是原告依前開法條所定，請求被告將坐落系爭1862-2地號
    土地如複丈成果圖A 、B 所示面積53平方公尺之地上物拆除
    ，並將土地返還原告，為有理由。
七、又按無法律上之原因而受利益，致他人受損害者，應返還其
    利益，但依其利益之性質或其他情形不能返還者，應償還其
    價額，民法第179條前段、第181條後段分別定有明文。又無
    權占有他人土地，可能獲得相當於租金之利益，為社會通常
    之觀念，最高法院著有61年台上字第1695號判例可資參照。
    被告占用系爭土地，受有使用系爭土地之利益，致原告受有
    損害，該項利益依其性質無法返還，原告自得請求被告償還
    相當於租金之價額。末按城市地方房屋之租金，以不超過土
    地及其建築物申報價額年息10%為限，土地法第97條第1項定
    有明文。本院審酌系爭土地位處板橋市中心區域，附近商業
    繁榮，交通便利，業據本院至現場履勘製成勘驗筆錄在卷可
    佐，本院酌量上情，認原告主張被告就占用系爭土地所受相
    當於租金之利益，以系爭土地申報地價?% 計算，尚屬相當
    。則自92年6 月12日起至94年12月20日止之損害金，為144,
    214 元【13040 ×8%×53÷12×（31＋9/30）＝144214，小
    數點四捨五入，以下同】，自94年12月21日起，每月為4,60
    7 元（13040 ×8%×53÷12＝4607）。故原告請求被告給付
    144,214 元，及自94年12月21日起，每月給付4,607 元之範
    圍內，亦屬有據，逾此部分之請求，尚屬無據。
八、從而，原告依民法第767條、第179條規定，請求被告拆除系
    爭建物，將該土地返還原告，和請求被告給付144,214 元，
    及自94年12月21日起至返還土地日止，按月給付原告4,607
    元之範圍內，為有理由，應予准許。其餘請求部分，為無理
    由，不應准許。
九、另本件兩造均陳明願供擔保後，請准宣告假執行或免為假執
    行，經核原告勝訴部分，合於規定，爰分別酌定相當之擔保
    金額，予以准許。又原告其餘之訴既經駁回，其該部分假執
    行之聲請，因訴之駁回而失所附麗，不應准許。
十、訴訟費用負擔之依據：民事訴訟法第79條。
中    華    民    國    95    年    2     月    27    日
                  民事第三庭法  官  邱育佩
以上正本係照原本作成
如對本判決上訴，須於判決送達後20日內向本院提出上訴狀
中    華    民    國    95    年    2     月    27    日
                             書記官  王苑琦


司法院資訊處製作；財團法人民間司法改革基金會備份。
